臺灣臺北地方法院民事裁定
110年度消債職聲免字第126號
聲  請  人  
即  債務人  曾淑玲  

代  理  人  鄭國照律師（法扶律師）
相  對  人  
即  債權人  國泰世華商業銀行股份有限公司

法定代理人  郭明鑑  


代  理  人  黃怡玲  
相  對  人  
即  債權人  花旗(台灣)商業銀行股份有限公司
                      設臺北市○○區○○路0號0樓至0樓及00樓至00樓
法定代理人  莫兆鴻  


相  對  人  
即  債權人  聯邦商業銀行股份有限公司

法定代理人  李憲章  
代  理  人  劉立崴  
            吳昶毅  
相  對  人  
即  債權人  玉山商業銀行股份有限公司

法定代理人  黃男州  
代  理  人  朱逸君  
相  對  人  
即  債權人  台新國際商業銀行股份有限公司

法定代理人  尚瑞強  


相  對  人  
即  債權人  中國信託商業銀行股份有限公司
                      設臺北市○○區○○○路0000000000000000000號
法定代理人  利明献  


相  對  人  
即  債權人  第一金融資產管理股份有限公司

法定代理人  楊錫隆  
代  理  人  鄭智敏  
相  對  人  
即  債權人  台北富邦商業銀行股份有限公司

法定代理人  程耀輝  


上列當事人因聲請消費者債務清理事件，本院裁定如下：
    主  文
債務人曾淑玲應予免責。
    理  由
一、按法院為終止或終結清算程序之裁定確定後，除別有規定外
    ，應以裁定免除債務人之債務；法院裁定開始清算程序後，
    債務人有薪資、執行業務所得或其他固定收入，扣除自己及
    依法應受其扶養者所必要生活費用之數額後仍有餘額，而普
    通債權人之分配總額低於債務人聲請清算前二年間，可處分
    所得扣除自己及依法應受其扶養者所必要生活費用之數額者
    ，法院應為不免責之裁定。但債務人證明經普通債權人全體
    同意者，不在此限；債務人有下列各款情形之一者，法院應
    為不免責之裁定，但債務人證明經普通債權人全體同意者，
    不在此限：㈠於7年內曾依破產法或本條例規定受免責；㈡故
    意隱匿、毀損應屬清算財團之財產，或為其他不利於債權人
    之處分，致債權人受有損害；㈢捏造債務或承認不真實之債
    務；㈣聲請清算前二年內，因消費奢侈商品或服務、賭博或
    其他投機行為，所負債務之總額逾聲請清算時無擔保及無優
    先權債務之半數，而生開始清算之原因；㈤於清算聲請前一
    年內，已有清算之原因，而隱瞞其事實，使他人與之為交易
    致生損害；㈥明知已有清算原因之事實，非基於本人之義務
    ，而以特別利於債權人中之一人或數人為目的，提供擔保或
    消滅債務；㈦隱匿、毀棄、偽造或變造帳簿或其他會計文件
    之全部或一部，致其財產之狀況不真確；㈧故意於財產及收
    入狀況說明書為不實之記載，或有其他故意違反本條例所定
    義務之行為，致債權人受有損害，或重大延滯程序；債務人
    有前條各款事由，情節輕微，法院審酌普通債權人全體受償
    情形及其他一切情狀，認為適當者，得為免責之裁定，消費
    者債務清理條例（下稱消債條例）第132條、第133條及第13
    4條、第135條分別定有明文。又消債條例之立法目的，在於
    使陷於經濟上困境之消費者，得分別情形依該條例所定重建
    型債務清理程序（更生）或清算型債務清理程序（清算）清
    理債務，藉以妥適調整其與債權人及其他利害關係人之權利
    義務關係，保障債權人之公平受償，並謀求消費者經濟生活
    之更生機會，從而健全社會經濟發展；消費者依清算程序清
    理債務，於程序終止或終結後，為使其在經濟上得以復甦，
    以保障其生存權，除另有上述消債條例第133條、第134條所
    規定不予免責之情形外，就債務人未清償之債務原則上採免
    責主義（消債條例第1條、第132條立法目的參照）。
二、經查：
  ㈠債務人前因有不能清償債務情事，於民國109年9月10日具狀
    向本院聲請調解，於調解不成立後，經本院以110年度消債
    清字第46號裁定自110年4月29日上午11時起開始清算，並命
    司法事務官進行清算程序。債務人名下財產僅有保單解約金
    約新臺幣（下同）6,433元，經債務人提出等值現金解繳到
    院，本院依分配表分配於債權人，而於110年10月20日以 11
    0年度司執消債清字第40號裁定本件清算程序終結等情，合
    先敘明。
　㈡經本院依職權通知全體債權人及債務人就債務人免責與否表
    示意見：
  ⒈債權人玉山商業銀行股份有限公司（下稱玉山銀行）、台新
    國際商業銀行股份有限公司（下稱台新銀行）、花旗(台灣)
    商業銀行股份有限公司（下稱花旗銀行）、國泰世華商業銀
    行股份有限公司（下稱國泰世華銀行）具狀陳稱：不同意免
    責，請鈞院依職權調查債務人有無消債條例第133條、第134
    條不免責事由。
  ⒉債權人聯邦商業銀行股份有限公司（下稱聯邦銀行）具狀陳
    稱：因陳報人債權仍未獲清償，故不同意免責，請依職權調
    查相對人是否有消債條例第134條第2、7、8款等不免責事由
    。
  ⒊債權人中國信託商業銀行股份有限公司（下稱中信銀行）具
    狀陳稱：請查察債務人有無構成消債條例第133條不應免責
    事由，並主張債務人有消債條例第134條第2、8款不免責事
    由。
  ⒋第一金融資產管理股份有限公司（下稱第一金融資產）具狀
    由訴訟代理人到庭陳稱：債務人名下雖無財產，考量債務人
    年紀尚輕，且聲請人即債務人曾淑玲陳報每月必要支出共最
    低生活支出的1.2倍為每月20,406元，目前沒有任何收入僅
    依照女兒提供的零用錢，既可生活，覺得不符合常理，為維
    護債權人權益，應為不免責之裁定。
　⒌債權人台北富邦商業銀行股份有限公司未具狀亦未到庭表示
    意見。
　⒍債務人到庭陳稱：當初結婚後離婚，前夫並未支付扶養費，
    為照顧小孩長大，所以才刷信用卡負擔債務，疫情後已無工
    作，均由女兒支應。債務人並無消債條例133條、134條之不
    免責事由，已符合免責要件，為利聲請人經濟生活之重建，
    請准予免責等語。
　㈢債務人無消債條例第133條所定不免責事由：
    債務人自陳於法院裁定開始清算後，因疫情影響，已無菜市
    場打零工收入等語，有債務人111年1月10日陳報狀在卷可參
    （見本院卷第97頁）。又本院職權調取債務人109年度電子
    閘門財產所得調件明細表所示（見本院卷第37頁），查無任
    何所得資料之情相符，復參本院前向臺北市政府社會局、都
    市發展局及勞動部勞工保險局函詢，本件債務人是否曾領有
    社會救助、租金補助及國民年金、勞保年金及勞退金等補助
    ，經函覆僅提及債務人具有中低收入戶資格，但查無債務人
    曾領取上揭補助、國民年金、勞保年金及勞退金等，有勞動
    部勞工保險局109年11月18日保普生字第10913051820號函、
    臺北市政府都市發展局109年11月18日北市都企字第1093120
    374號函及臺北市政府社會局109年11月18日北市社助字第10
    93187511號函在卷可稽（見110消債清字第46號卷第49至55
    頁）。衡諸上情，本件債務人主張其因疫情導致其無菜市場
    打零工收入乙節，尚非無據。是以，本件債務人於清算程序
    開始後既無收入，則其與消債條例第133條所定「法院裁定
    開始清算程序後，債務人有薪資、執行業務所得或其他固定
    收入，扣除自己及依法應受其扶養者所必要生活費用之數額
    後仍有餘額」之要件即有未合，是該條所定本件「普通債權
    人之分配總額低於債務人聲請清算前二年間，可處分所得扣
    除自己及依法應受其扶養者所必要生活費用之數額者」之要
    件自無庸再予審酌。從而，本件債務人無消債條例第133條
    所定不予免責之情形，應堪認定。
　㈣債務人無消債條例第134條第2款、第8款之不免責事由：債權
    人中信銀行以債務人每月入不敷出，就超支部分債務人係如
    何負擔，是否另有收入未列於財產及收入狀況說明書、或有
    隱匿之事實，實有疑義，故債務人顯有消債條例第134條第2
    、8款不免責事由云云。惟按關於更生或清算之程序，除本
    條例別有規定外，準用民事訴訟法之規定，消債條例第15條
    定有明文，而民事訴訟法第277條前段規定當事人主張有利
    於己之事實者，就其事實有舉證之責任，故債權人如主張債
    務人有該條例第134條第2款及第8款所定行為，自應就債務
    人合於上開要件之事實，舉證以實其說。經查，債務人對於
    其收支及財產狀況，已於清算程序中提出債務人之全國財產
    稅總歸戶財產查詢清單、107至108年度綜合所得稅各類所得
    資料清單、郵局存摺交易明細、勞工保險被保險人投保資料
    表供本院調查（見調解卷第31頁至第35頁、第113頁至第115
    頁，110年消債清字第46號卷第65頁至第68頁），並說明原
    於菜市場打零工，因疫情關係無收入，堪認債務人就其收支
    及財產狀況，已為適當之說明及證明，並未故意隱匿其他收
    入及財產，或故意於財產及收入狀況說明書為不實之記載。
    是上揭債權人並未提出證據佐證債務人有何隱匿其他收入來
    源而隱匿財產收入狀況之情事，已難認債權人此部分之主張
    為真實，故債權人之前開主張與消債條例第134條第2款及第
    8款所規定不免責事由之要件尚不相符，難認有理由。
　㈤債務人無消債條例第134條第4款之不免責事由：
  ⒈按修正前消債條例第134條第4款規定，債務人之浪費行為屬
    不免責之事由，實務上適用結果，債務人多因有此款事由而
    不獲免責，為免對債務人過度嚴苛，應予以適度限縮為消費
    奢侈商品或服務，並參照第20條、第44條、第64條、第82條
    及第133條等規定，限於債務人於聲請清算前2年內，所為消
    費奢侈商品或服務等不當行為，始足當之（消債條例第134
    條第4款修正理由參照）。故107年12月26日修正公布之消債
    條例第134條第4款即規定須債務人聲請清算前2年內，因消
    費奢侈商品或服務、賭博或其他投機行為，所負債務之總額
    逾聲請清算時無擔保及無優先權債務之半數，而生開始清算
    之原因。
  ⒉本院依職權調閱債務人自107年9月10日至110年12月21日止之
    入出境資料，查無債務人於該段期間入出境紀錄，有入出境
    資訊連結作業在卷可稽（見本院卷第33頁）；又債權人並未
    提出任何證據證明債務人於聲請清算前二年信用卡、現金卡
    之消費及往來明細供本院調查，難認債務人於聲請清算前二
    年間有奢侈消費行為。從而，債務人並無消債條例第134條
    第4款之不免責事由。　　
  ㈥債務人無消債條例第134條各款之不免責事由：
  ⒈債權人第一金融資產主張債務人目前年紀尚輕，具有工作能
    力與還款能力之情況，債務人當竭力清償債務，為維護債務
    人權益，應予以不免責云云，惟上開主張未具體說明或提出
    相當事證釋明債務人符合本條例之何項不免責之規定，且依
    戶籍謄本顯示(調解卷第37頁)，債務人51年5月11日出生，
    現年60歲，亦難認為年紀尚輕，是此部分債權人主張債務人
    不應免責等語，即無足採。
　⒉又查債務人並非7年內曾依破產法或消債條例規定受免責者，
    復查無債務人有何隱匿、毀損應屬清算財團之財產，或以顯
    不相當之對價出賣其財產等不利於債權人之處分、捏造債務
    或承認不真實之債務、隱匿、毀棄、偽造或變造帳簿或其他
    會計文件之全部或一部，致其財產之狀況不真確等行為，復
    無聲請清算前1年內，已有清算之原因，而隱瞞其事實，使
    他人與之為交易致生損害之行為，且無明知已有清算原因之
    事實，非基於本人之義務，而以特別利於債權人中之一人或
    數人為目的，提供擔保或消滅債務之行為，亦無故意於財產
    及收入狀況說明書為不實之記載，或有違反消債條例第9條
    第2項到場義務、第41條出席及答覆義務、第81條第1項提出
    財產及收入狀況說明書、債權人、債務人清冊義務、第82條
    第1項報告義務、第89條生活儉樸及住居限制義務、第101條
    提出清算財團書面資料義務、第102條第1項移交簿冊、文件
    及一切財產義務、第103條第1項答覆義務、第136條第2項協
    力調查義務之行為等消債條例第134條各款所定之不免責事
    由，自難認債務人有應為不免責裁定之情形，應堪認定。
三、綜上所述，本件債務人經法院為終結清算程序之裁定確定，
    且查無消債條例第134條各款所列之不免責事由，復不符合
    同條例第133條所定之情形，依同條例第132條之規定，自應
    裁定債務人免責，爰裁定如主文。
中　　華　　民　　國　　111 　年　　 2  　月　　22  　日
                  民事第二庭  法  官  林怡君
以上正本係照原本作成。
如不服本裁定，應於裁定送達後10日內，以書狀向本院提出抗告
，並繳納抗告費新臺幣1,000元。
中　　華　　民　　國　　111 　年　　2 　　月　　22　　日
                              書記官  陳俐妙